臺灣台中地方法院民事判決　九十二年度家訴字第一八四號
　　原　　　告　　戊○○
　　訴訟代理人　　張績寶律師
　　複　代理人　　張瓊文律師
　　被　　　告　　己○○
　　被　　　告　　丑○○
　　兼右一　人
　　訴訟代理人　　壬○○
　　被　　　告　　甲○○○
　　被　　　告　　子○○
　　被　　　告　　寅○○
　　被　　　告　　辛○○
　　被　　　告　　癸○○
　　被　　　告　　卯○○
　　被　　　告　　辰○○
　　兼右四　人
　　訴訟代理人　　庚○○
　　被　　　告　　乙○○
　　被　　　告　　丙○○
　　訴訟代理人　　丁○○
右當事人間請求分割遺產事件，本院於民國九十三年十一月十二日言詞辯論終結，判
決如左：
    主      文
被告己○○應將被繼承人陳來旺原有之銀行存款新台幣貳佰伍拾柒萬壹仟捌佰伍拾元
及至民國九十三年十一月十二日之孳生利息，交付予兩造全體繼承人。
兩造共同被繼承人陳來旺之遺產准予分割。分割方法如下：
就坐落台中縣烏日鄉○○段第七二０地號、第七二一地號、第七二二地號、第七二四
號、第七二五地號、第六八四地號等六筆土地部分，兩造繼承人各取得如附表之繼承
系統表所示應繼分比例之應有部分所有權。
就被繼承人陳來旺原有銀行存款新台幣貳佰伍拾柒萬壹仟捌佰伍拾壹元及至民國九十
三年十一月十二日之孳生利息部分，由兩造繼承人各取得如附表之繼承系統表所示應
繼分比例之款額。
訴訟費用由兩造依如附表之繼承系統表所示應繼分比例負擔。
    事實及理由
一、被告丑○○、壬○○、陳李操珠、子○○、寅○○、乙○○、許添進經合法通知
    ，未於最後言詞辯論期日到場，核無民事訴訟法第三百八十六條各款所列情形，
    爰准依原告之聲請，由原告一造辯論而為判決。
二、本件原告主張：緣本件兩造均為被繼承人陳來旺之子孫，而被繼承人陳來旺不幸
    於民國（下同）九十二年二月二十四日過世。被繼承人陳來旺生前共育有四子六
    女，惟其中四女陳素華早於幼年時即已夭亡並無後代；長子陳榮春則於八十五年
    七月十七日死亡，五女陳素苓亦已於八十七年十二月三日死亡，三人均早於陳來
    旺過世之前死亡。又陳榮春遺有五名子女，即被告辛○○、癸○○、卯○○、辰
    ○○及庚○○，而陳素苓亦遺有二名子女乙○○及丙○○；是被繼承人陳來旺之
    繼承人共計有十四人，即子女輩之直系血親卑親屬己○○（次子）、壬○○（三
    子）、戊○○（四子）、甲○○○（長女）、子○○（次女）、寅○○（三女）
    、丑○○（六女）七人，及孫輩之直系血親卑親屬辛○○、癸○○、卯○○、辰
    ○○、庚○○（長子陳榮春之予女）及乙○○、丙○○（五女陳素苓之子女）七
    人（詳如繼承系統表）。又被繼承人陳來旺於過世時遺有坐落台中縣烏日鄉○○
    段第七二０地號、第七二一地號、第七二二地號、第七二四地號、第七二五地號
    、第六八四地號等六筆土地（以下簡稱為系爭土地），及台中縣大肚鄉農會存款
    新台幣（下同）二百五十七萬一千八百五十元（以下簡稱為系爭存款）；其中關
    於系爭存款部分，被繼承人陳來旺於過世前之八十七年九月二日，曾書立乙張證
    明書，表示因原告承諾於被繼承人陳來旺有生之年照料陳來旺之一切生活起居，
    陳來旺因而同意於過世時，將全部存款及現金於扣除相關生活及醫療等費用如有
    剩餘時，餘款均歸由原告所有云云；惟原告於陳來旺過世時，因宅心仁厚不存貪
    念，乃於九十二年二月二十五日，主動會同二哥己○○及三哥壬○○（大哥陳榮
    春已先過世），由三人共同至台中縣大肚鄉農會，將被繼承人陳來旺經扣除相關
    醫療費用及預計之殯葬費用後之餘款二百五十七萬一千八百五十元，直接轉帳至
    二哥即被告己○○之帳戶中，由己○○暫為保管至分配遺產時。詎其後原告向被
    告己○○要求交出系爭存款並分配遺產時，竟遭被告己○○悍然拒絕，兩造繼承
    人等亦因已生齟齬致無法協議分割，原告無奈只得依法提起訴訟請求鈞院為分割
    遺產之判決等語。
二、被告丑○○、壬○○、陳李操珠、子○○、寅○○、乙○○、許添進均同意依原
    告所提分割方案分割。
三、被告己○○、庚○○對於系爭土地之遺產部分及兩造繼承人之應繼分部分均不爭
    執，惟對系爭存款之遺產部分，均認為被繼承人陳來旺之存款遺產應不只二百五
    十七萬一千八百五十元。被告己○○辯稱：「我父親生前存款本來有一千多萬元
    ，其中包括七十九年大肚鄉農會利息所得四十四多萬元，換算成本金應該有五百
    多萬元，八十一年賣三筆土地，得款八百六十二萬零三百元，我父親生前的金錢
    都由原告夫婦保管應用，一直到我父親過世後，原告又想去領剩下的二百五十七
    萬一千八百五十元，農會說不能領，他才找我和壬○○一起去領，領出來交給我
    保管，我不是不願意把二百五十七萬一千八百五十元拿出來給大家分配，因為它
    確實是我父親的遺產，是因為原告無法交代清楚父親其餘的錢到哪裡去了，所以
    我們不願意辦理遺產分割。」等語（見九十二年九月二十三日言詞辯論筆錄），
    並提出不動產買賣契約書影本乙份為証；被告庚○○辯稱：「我對我祖父的財物
    狀況不了解，但是我小時候曾經陪我祖父到農會領利息錢，我祖父在大肚鄉農會
    及烏日鄉農會都有存款，為什麼現在只剩下大肚鄉農會，而且我叔叔戊○○之前
    在調解委員會說賣土地的錢是四百多萬元，但是我看到買賣契約書是賣八百多萬
    元，我也覺得有疑問。」等語（見同上筆錄）。查，本院依被告己○○、庚○○
    聲請向台中縣大肚鄉農及烏日鄉農會調閱被繼承人陳來旺於該農會帳號之所有往
    來明細資料，依大肚鄉農會及烏日鄉農會檢送之資料，可知被繼承人陳來旺於大
    肚鄉農會最早的存款資料，是八十五年八月廿二日的五千五百三十元，一直到九
    十二年二月二十四日過世時為二百五十七萬一千八百五十三元，其間有支出項目
    亦有存入項目，除了在九十二年一月廿七日有一筆二百三十萬元的款項自烏日鄉
    農會陳來旺的帳戶結存後轉匯至大肚鄉農會陳來旺的帳戶外，其餘來往金額皆在
    幾萬元及幾千元之間，尚未發現有何不尋常之處，此有大肚鄉農會九十二年十二
    月十九日肚鄉農信字第九二０二五四九號函所附資料及烏日鄉農會九十三年二月
    十七日烏農信字第九三０三五五號函所附資料在卷可稽。另外，被告壬○○到庭
    陳稱：「至於存款部分，我不曉得我父親生前到底有多少錢，即使我載我父親到
    農會去辦理存款的事，也都是我父親自己去辦，我從來不過問，我父親八十一年
    確實有賣過土地，得到一筆錢，至於錢到哪裡去了，我也不想追究，因為我父親
    過世前十幾年，確實由原告在照顧，如果我父親想把錢送給誰或如何應用，那也
    是應該的。當初我父親過世時，我和我二哥己○○及原告把二百五十七萬一千八
    百五十元領出來，是為了辦喪事用，但我二哥己○○拿到錢之後，卻不肯拿出來
    支付父親的喪事費用。」等語（見同上筆錄）；又被告甲○○○、子○○、寅○○到庭陳稱：「存款部份，我父親八十一年賣土地的時候，父親有給我們二十萬
    元，我們也不想追究錢到哪裡去。我們對父親的財物狀況不了解。」等語（見同
    上筆錄），是依其他繼承人的說詞及被告己○○提出之不動產買賣契約書觀之，
    被繼承人陳來旺確實曾在八十一年間因出售不動產而有現金收入，惟事隔十年，
    這十年之間被繼承人陳來旺如何處分這筆款項，已無法查証，且其他繼承人亦承
    認這十年之間有收受被繼承人陳來旺所贈與的現金，是尚難以此論斷被繼承人陳
    來旺的出售土地的現金均遭原告侵佔。此外，被告己○○、庚○○無法舉出實証
    証明被繼承人陳來旺之遺產中有關存款部分尚有其他金額，僅以其他臆測之詞質
    疑被繼承人陳來旺的遺產中有關存款部分除了現存之二百五十七萬一千八百五十
    三元外尚有其他金額，因被告己○○、庚○○無法舉出實証供本院查証，本院自
    無法採信。
四、原告主張如系爭土地及系爭存款為被繼承人陳來旺所留之遺產，由兩造共同繼承
    ，應由原告戊○○及被告己○○、壬○○、甲○○○、子○○、寅○○及丑○○
    等七人各享有九分之一；被告辛○○、癸○○、卯○○、辰○○、庚○○五人共
    同代位繼承陳榮春原應享有之九分之一權利，是其等每人之應繼分應各為四十五
    分之一，被告乙○○、丙○○二人共同代位繼承陳素苓原應享有之九分之　一權
    利，故其等每人之應繼分應各為十八分之一；前開遺產中不動產部分，業經向地
    政機關辦理繼承登記為兩造公同共有等情，業據原告提出戶籍謄本乙份、土地登
    記簿謄本六份、存摺影本乙份為証，且為被告所不爭執，然兩造迄今仍無法達成
    遺產分割協議，而陳來旺並未以遺囑禁止繼承人分割遺產，兩造亦未以契約禁止
    分割遺產等事實，亦為兩造所不爭執，原告主張堪信為真實。
五、按在分割遺產前，各繼承人對於遺產全部為公同共有；繼承人得隨時請求分割遺
    產，民法第一千一百五十一條、第一千一百六十四條本文分別定有明文，是遺產
    之公同共有係以遺產之分割為其終局目的，而以公同共有關係為暫時的存在，本
    件原告以遺產分割為由終止兩造間之公同共有關係，並主張兩造對系爭遺產並無
    約定不為分割，且依物之使用目的亦無不能分割之情形，本件兩造就系爭遺產之
    分割方法既無法自行達成協議，從而，原告依前揭規定請求分割遺產，自屬有據
    。
六、又按公同共有物分割之方法，除法律另有規定外，應依關於共有物分割之規定，
    民法第八百三十條第二項定有明文。又按裁判分割共有物訴訟，為形式之形成訴
    訟，其事件本質為非訟事件，故法院定共有物之分割方法，雖應斟酌當事人之聲
    明、共有物之性質、經濟效用及全體共有人之利益等公平決之，然不受當事人聲
    明之拘束。本院審酌上開遺產之性質、經濟效用及公平原則，認應採取之分割方
    法及理由如下：
（一）按繼承人將公同共有之遺產，變更為分別共有，係使原公同關係消滅，另創設
      繼承人各按應有部分對遺產有所有權之新共有關係。其性質應仍屬分割共有物
      之處分行為。最高法院八十五年度台上字第一八七三號判決可資參照。原告主
      張兩造已繼承登記為公同共有之系爭土地由兩造各依應繼分比例（如繼承系統
      表）為分別共有方法分割，性質上屬分割遺產方法之一，本院自應准許。
（二）另按遺產分割之標的，應包括遺產分割前之收益與孳息，且遺產分割之效力，
      係於判決確定之日始發生，是應儘量以接近於事實審言詞辯論終結時為評價時
      點，是被繼承人陳來旺之遺產中有關現金部分為二百五十七萬一千八百五十三
      元及至本院言詞辯論終結時之孳息部分，由兩造繼承人按應繼分比例分配各自
      取得，另被告己○○亦應將其暫時保管之系爭存款及其孳息部分交出予兩造全
      體繼承人，以便辦理遺產分割。
七、又分割遺產之訴，係必要共同訴訟，原、被告之間本可互換地位，且兩造均蒙其
    利，是本院認本件之訴訟費用應由兩造依其應繼分之比例負擔訴訟費用，較為公
    允，併此敘明。
八、訴訟費用負擔之依據：民事訴訟法第七十八條、第八十一條第二款、第八十五條
    第一項前段。
中　　　華　　　民　　　國　　九十三　　年　　 十一　　 月　　二十六　　日
                                    臺灣台中地方法院家事法庭
~B法　　　官　廖穗蓁
右為正本係照原本作成
如對本判決上訴須於判決送達後二十日內向本院提出上訴狀
中　　　華　　　民　　　國　　九十三　　年　　 十一　　 月　　二十九　　日
~B法院書記官
